臺灣臺北地方法院民事裁定　　　　　　100年度事聲字第297號
異　議　人　台企大樓管理委員會
法定代理人　陳宏祥
上列異議人因與債務人成泰工業股份有限公司、維康貿易股份有
限公司間給付管理費用強制執行事件，對於中華民國100年9月8
日本院民事執行處司法事務官所為96年度執字第96262號、97年
度執字第20677號裁定聲明異議，本院裁定如下：
    主  文
異議駁回。
    理  由
一、按強制執行事件，由法官或司法事務官命書記官督同執達員
    辦理之；本法所規定由法官辦理之事項，除拘提、管收外，
    均得由司法事務官辦理之；當事人或利害關係人對於強制執
    行命令或對於執行法官、書記官、執達員實施強制執行之方
    法，強制執行時應遵守之程序，或其他侵害利益之情事，得
    於強制執行程序終結前，為聲請及聲明異議，強制執行法第
    3條、第12條及法院組織法第17條之2第1項第2款分別定有明
    文。次按司法事務官處理事件所為之處分，與法院所為者有
    同一效力；當事人對於司法事務官處理事件所為之終局處分
    ，得於處分送達後10日之不變期間內，以書狀向司法事務官
    提出異議；司法事務官認前項異議有理由時，應另為適當之
    處分，認異議為無理由者，應送請法院裁定之；法院認第1
    項之異議為有理由時，應為適當之裁定，認異議為無理由者
    ，應以裁定駁回之，強制執行法第30條之1準用民事訴訟法
    第240條之3、第240條之4規定。本件異議人對於本院民事執
    行處司法事務官於民國100年9月8日所為96年度執字第96262
    號、97年度執字第20677號民事裁定聲明異議，司法事務官
    認其異議為無理由，送請本院為裁定，經核與上開條文規定
    及意旨相符，先予敘明。
二、異議意旨略以：異議人執本院台北簡易庭97年度北簡字第
    17155號判決（下稱系爭判決）為執行名義聲請強制執行，
    前經本院執行處以系爭判決未合法送達，不生裁判確定之效
    力，而認執行名義未成立，於100年4月19日以本院96年度執
    字第96262號、97年度執字第20677號裁定駁回異議人聲請之
    強制執行，異議人不服提出異議，經本院以100年度事聲字
    第141號裁定，認系爭判決送達合法而廢棄原裁定，則司法
    事務官應以100年度事聲字第141號裁定理由所揭示之法律見
    解為適法之處分，惟司法事務官仍以個人主觀之法律見解駁
    回異議人聲請之強制執行，其適用法律不當。再本件債務人
    於國內之期間，倘有以戶籍地為居所之事實，縱有往返國外
    之情形，茲因其無廢止國內住所之意，則本院向債務人在國
    內之住居所為送達，並無違法。且本件並無客觀之事證足認
    當事人已久無居住其原登記戶籍之地域，並已變更意思以其
    他地域為住所者，是該戶籍登記之處所，仍非不得資為推定
    其住所之依據。另異議人以系爭判決為執行名義聲請假執行
    ，而系爭判決是否確定或有無合法送達，對該執行名義之效
    力並無影響，自不生執行要件欠缺之問題，是原裁定以強制
    執行不合程式為由駁回異議人之聲請，顯有誤會，且系爭判
    決是否合法送達，係屬判決合法與否之實體事項爭執，非執
    行法院所得審究，司法事務官調卷查核，併從實體予以調查
    審認，而駁回異議人之強制執行聲請，與法未合。爰聲明異
    議，請求廢棄原裁定等語。
三、經查：
（一）按強制執行應依執行名義為之，執行法院對於執行名義是
      否有效成立，自應加以審查。未確定之支付命令，不備執
      行名義之要件，其執行名義尚未成立，執行法院不得據以
      強制執行。法院誤認未確定之裁判為確定，而依聲請付與
      確定證明書者，不生該裁判已確定之效力。執行法院就該
      裁判已否確定，仍得予以審查，不受該確定證明書之拘束
      （最高法院81年度台抗字第114號判例意旨參照）。本件
      異議人於97年8月1日執系爭判決為執行名義聲請對債務人
      成泰工業股份有限公司（下稱成泰公司）、維康貿易股份
      有限公司（下稱維康公司）之財產強制執行，此有異議人
      之民事聲請狀可稽（見97年度執字第70158號卷第1-3頁）
      ，雖系爭判決經本院書記官於97年9月1日核發確定證明書
      予異議人，惟揆諸前開說明，執行法院就民事判決是否確
      定，仍得予以審查，並不受該確定證明書之拘束。
（二）次按送達於住居所、事務所或營業所不獲會晤應受送達人
      者，得將文書付與有辨別事理能力之同居人或受僱人，為
      民事訴訟法第137條第1項所明定。依此規定，送達文書以
      應受送達人之住居所、事務所或營業所為送達處所，必已
      依法送達於上開處所而不獲會晤應受送達人，始得將文書
      付與有辨別事理能力之同居人或受僱人，倘未依法送達於
      應受送達人之住居所、事務所或營業所，而將文書付與他
      人代收者，不生送達之效力（最高法院94年度台抗字第
      611號裁定意旨參照）。依此，倘其送達之處所，雖原為
      應受送達人之住居所、事務所或營業所，而實際上已變更
      者，該原住居所、事務所或營業所，即非應為送達之處所
      ，縱令其公司登記、戶籍登記尚未遷移、變更，仍不得認
      其已送達於應受送達人之住居所、事務所或營業所，而得
      將文書付與有辨別事理能力之同居人或受僱人。查成泰公
      司登記地址台北市○○區○○段一小段773號建物（門牌
      號碼台北市○○○路○段10號8樓815室），前經寶華商業
      銀行股份有限公司聲請假扣押，並於96年5月11日引導執
      行法院人員至現場實施查封，會同鎖匠及台企大樓管理委
      員會（即本件異議人）總幹事洪智誠到場協助執行，而
      815室電動鐵捲門無法開啟，大樓人員稱三個月前仍有人
      上班，這三個月無人上班，亦未繳管理費，同地段772號
      建物係維康公司所有（門牌號碼台北市○○○路○段10號8
      樓816室），鎖匠開啟816室，而772號建物、773號建物係
      打通使用，現場辦公室設備凌亂，法官命772號建物部分
      換鎖等情，有本院96年度執全字第1321號假扣押執行筆錄
      及成泰公司、維康公司變更登記表可佐（見本院96年度執
      全字第1321號卷第73、74頁，97年度北簡字第17155號卷
      第50頁、第81頁），又本件異議人於97年3月5日向本院對
      成泰公司、維康公司等提起系爭給付管理費訴訟（本院97
      年度北簡字第17155號），於訴訟事件審理中，應送達成
      泰公司之通知，經異議人以債務人已遷出並加蓋管委會及
      管理員之戳章後，於97年3月14日將信封、通知函及送達
      證書退回本院（見97年度北簡字第17155號卷第27頁）。
      是成泰公司、維康公司雖於公司變更登記表上記載公司所
      在地為台北市中正區○○○路○段10號8樓815室、816室，
      然上址早於96年5月11日之時即非成泰公司、維康公司實
      際營業所或事務所，且上址經執行法院換鎖等情，為異議
      人所明知，則系爭判決正本於97年7月25日以該址送達予
      債務人，雖由大廈管理員代收，惟揆諸前揭說明，不能發
      生補充送達之效力。況依民事訴訟法第137條規定：送達
      於住居所或營業所不獲會晤應受送達人者，得將文書付與
      有辨別事理能力之同居人或受僱人；如同居人或受僱人為
      他造當事人者，不適用前項規定。由管理委員會為原告起
      訴，或聲請發支付命令，他造為住戶，大廈管理員或警衛
      ，係受僱於管理委員會，依上開規定其送達自不生送達之
      效力（台灣高等法院86年度庭長法律問題研討會研究意見
      參照）。系爭判決係異議人即該址之管委會為原告，對他
      造即為住戶之債務人起訴，而大廈管理員係受僱於管理委
      員會，依上開說明，異議人以其所僱用之管理員代債務人
      收受系爭判決，尚難認系爭判決已生合法送達債務人之效
      力。
（三）再按民事訴訟法第136條第1項前段之規定「送達於應受送
      達人之住居所、事務所或營業所行之。」所謂住所，即以
      久住之意思住於一定地域之謂；所謂居所，乃以暫時目的
      所居住之場所；而所謂營業所，則指從事商業或其他營業
      之場所。依民法第20條第1項之規定，得見我國民法關於
      住所之設定，兼採主觀主義及客觀主義之精神，必須主觀
      上有久住一定地域之意思，客觀上有住於一定地域之事實
      ，該一定之地域始為住所，故住所並不以登記為要件，住
      所之廢止亦同。戶籍法為戶籍登記之行政管理規定，戶籍
      地址乃係依戶籍法所為之登記事項，戶籍法第23條、第24
      條固規定：戶籍登記事項有變更時，應為變更之登記，戶
      籍登記事項有錯誤或脫漏時，應為更正之登記，但此僅係
      戶政管理之行政規定。是以，戶籍登記之處所固得資為推
      定住所之依據，惟倘有客觀之事證，足認當事人已久無居
      住該原登記戶籍之地域，並已變更意思以其他地域為住所
      者，即不得僅憑原戶籍登記之資料，一律解為其住所。又
      不能依民事訴訟法第136條、第137條之規定為送達者，固
      得依同法第138條之規定為寄存送達，惟應受送達人之住
      居所、事務所或營業所現已變更者，縱令其戶籍登記尚未
      遷移，仍不得於原處所為寄存送達（最高法院27年上字第
      2566號判例、88年度台抗字第539號、88年度台抗字第251
      號、97年度台抗字第118號裁判要旨參照）。查本件債務
      人之法定代理人張蘭嬌、鍾梅恩之戶籍謄本全戶動態記事
      欄記載「民國96年1月2日出境民國96年1月9日遷出登記」
      ，而張蘭嬌、鍾梅恩個人基本資料上記載「特殊記事：遷
      出國外。特殊記事日期：民國96年1月9日」，各有張蘭嬌
      、鍾梅恩之戶籍謄本、個人基本資料查詢結果在卷可稽（
      見97年度北簡字第17155號卷第37頁、第84頁、第92頁，
      97年度執字第20677號執行卷二第16、17頁），則張蘭嬌
      、鍾梅恩早於96年1月2日出境，迄今長達4年餘之時間均
      無入境之紀錄，亦有內政部入出國及移民署99年11月12日
      移署資處鈺字第0990166098號函、100年3月23日移署資處
      亦字第1000043066號函及其所附入出國日期紀錄在卷可佐
      （見97年度執字第20677號執行卷二第138頁至144頁），
      足見系爭判決寄存送達時，債務人之法定代理人張蘭嬌、
      鍾梅恩已出境國外，並未實際居住於原戶籍地即台北市○
      ○區○○路105巷41號3樓，依上開客觀情況，足認張蘭嬌
      、鍾梅恩已久未居住於該址，且無久住之意思。是揆諸前
      開說明，系爭判決應向張蘭嬌、鍾梅恩國外之居所為送達
      ，然系爭判決僅寄存送達於張蘭嬌、鍾梅恩未實際居住之
      戶籍地址，其送達自不合法，不發生送達之效力。
（四）綜上所述，本件異議人所持據以對債務人聲請強制執行之
      系爭判決，並未合法送達於債務人成泰公司、維康公司及
      其法定代理人張蘭嬌、鍾梅恩，其執行名義尚未成立，不
      備執行名義之要件，本院司法事務官據此駁回異議人對債
      務人強制執行之聲請，並無違誤，異議意旨指摘原裁定不
      當，求予廢棄，為無理由，應予駁回。
四、據上論結，本件異議為無理由，依強制執行法第30條之1、
    民事訴訟法第240條之4第3項後段，裁定如主文。
中    華    民    國   100    年    10    月    17    日
                  民事第二庭    法  官  林欣苑
以上正本係照原本作成。
如對本裁定抗告，須於裁定送達後10日內向本院提出抗告狀，並
繳納抗告費新台幣1,000元。
中    華    民    國   100    年    10    月    17    日
                                書記官  詹雪娥